臺灣高等法院刑事判決　　　　　　　 100年度上易字第1816號
上　訴　人　臺灣臺北地方法院檢察署檢察官
被　　　告　劉建承
選任辯護人　許博森律師
上列上訴人因被告侵占案件，不服臺灣臺北地方法院99年易字第
1776號，中華民國100 年7月5日第一審判決（起訴案號：臺灣臺
北地方法院檢察署99年度偵字第1475號），提起上訴，本院判決
如下：
    主  文
上訴駁回。
    事  實
一、劉建承與長年旅居香港之李廷惠係多年好友。劉建承於民國
    94年間，向李廷惠陳稱：伊所屬之開揚金屬有限公司（下稱
    開揚公司）將與某張姓會計師合作，在位於臺北市北投區之
    土地上建造房屋出售等語，並邀請李廷惠入股投資，李廷惠
    即應劉建承之邀，於返臺期間偕同友人前往劉建承提供之地
    址，視察確認劉建承所稱之土地所在處，並在臺北市信義區
    某餐廳內與劉建承進一步洽談前開合作投資事宜，李廷惠並
    允諾投資美金100,000 元，其等達成合意後，李廷惠旋於94
    年5 月11日，將折合上開美金之新臺幣（下同）2,982,395
    元匯入劉建承指定之帳戶（華南商業銀行土城分行，戶名：
    開揚金屬有限公司，帳號：000000000000號）內。詎劉建承
    於取得該筆款項，且前開土地開發案因無法申請建築執照被
    迫於94年6 月10日取消後，竟意圖為自己不法之所有，未將
    此事通知李廷惠，亦未經李廷惠之同意或授權，即擅自將李
    廷惠匯入上開帳戶內之款項均轉換為美金，再匯至中國大陸
    ，挪作其與友人在寮國購買木材所需款項，而將其所持有李
    廷惠之上開土地投資款悉數侵占入己。嗣李廷惠輾轉得知上
    開土地開發案已取消，劉建承復避不見面，查悉上情。
二、案經李廷惠訴由臺灣臺北地方法院檢察署檢察官偵查起訴。
    理  由
一、證據能力部分
  (一)證人即告訴代理人林見軍於警詢時之陳述，屬傳聞證據，被
    告、辯護人及檢察官明知，但於準備程序及審判期日中均表
    示無意見，且迄言詞辯論終結亦未聲明異議（見本院卷第21
    、38頁反面），本院審酌上開證據資料製作時之情況，尚無
    違法不當及證明力明顯過低之瑕疵，認為以之作為證據應屬
    適當，爰依刑事訴訟法第159條之5規定，認定前揭供述有證
    據能力。
  (二)證人即告訴人李廷惠偵查中所為之證述，因未經具結，故無
    證據能力。
  (三)本院下列所引用卷內之文書證據及物證，並無證據證明係公
    務員違背法定程序所取得，檢察官、被告、辯護人等於本院
    亦均未主張排除下列文書證據及物證之證據能力，且迄本院
    言詞辯論終結前均未表示異議，本院審酌前揭文書證據及物
    證並非公務員違背法定程序所取得，亦無刑事訴訟法第159
    條之4顯有不可信之情況，故下列文書及物證應均有證據能
    力。
二、訊據被告劉建承固坦承有收受告訴人李廷惠於上開時間匯入
    開揚公司帳戶之投資款2,982,395 元，及於上開土地開發案
    取消後，將上開款項挪作購買寮國木材款項之事實，惟矢口
    否認有何侵占之犯行，辯稱：告訴人是基於信任關係而匯入
    上開款項供伊投資使用，當初雙方並未約定特定之投資項目
    ，故伊將上開款項挪作寮國木材投資，並非侵占；且案發後
    ，伊於95年2 月14日已開立美金10萬元之借據予告訴人，作
    為告訴人投資之憑證，是伊並無侵占之犯意云云。辯護人則
    為被告辯以：告訴人匯款近新臺幣300 萬元投資款予被告，
    雙方卻未簽立任何書面字據，足見告訴人確係基於信任關係
    而投資被告，並非特定標的之投資，則被告本得自由支配上
    開款項，並不限於北投土地之開發案；又依證人黃中南之證
    述，可知被告確有將告訴人匯入之上開款項投資於北投土地
    開發及寮國木材買賣，且被告事後已與告訴人達成和解，足
    見被告並無侵占之犯意或犯行云云。經查：
  (一)告訴人與被告於94年間達成投資美金10萬元之合意後，告訴
    人於同年5月11日，將折合上開美金之新臺幣2,982, 395 元
    匯款至被告指定之開揚公司帳戶內；被告將上開款項用作與
    友人黃中南共同投資某張姓會計師位於臺北市北投區土地之
    開發使用，即於同年月19日，由黃中南代表與莊淑華、莊素
    蓮簽約購買北投區房地，但嗣後因故無法申請建照，雙方於
    同年6月10日取消上開房地買賣，並退還訂金1,000, 000 元
    ；被告再於同年7月間，將告訴人匯入之上開款項全數轉換
    為美金，並轉匯至中國大陸，用作與友人郭俊良共同投資購
    買寮國木材之用，但因故投資失敗等情，為被告所不爭執，
    核與告訴代理人於警詢時之供述、證人黃中南於原審審理時
    之證述相符（見他字卷第24至26頁；原審卷二第18至22頁背
    面）；復有開揚公司土城分行帳戶存摺及交易明細、被告書
    寫之借據、不動產買賣契約書、授權書、華南銀行土城分行
    99 年10月21日華土字第09900362號函及附件之提款、轉帳
    傳票影本、華南銀行瑞祥分行99年10月28日華瑞存字第9902
    57號函及附件之交易傳票影本等件附卷可稽（見他字卷第18
    至20頁；偵字卷第17至20、23頁；原審卷二第39至44 、46
    至56頁），是上開事實均堪認定。足見被告於北投土地開發
    案取消後，確有將告訴人所匯入之上開款項挪作寮國購買木
    材使用。
  (二)被告雖以上開情詞置辯。惟查，證人林見軍於警詢時已供稱
    ：被告自94年4月間起陸續到香港向告訴人李廷惠稱：被告
    所屬開陽公司在台北市北投區購買一塊地，該土地係從建屋
    等事宜，而邀請告訴人投資入股，經告訴人返台後前往台北
    市北投區觀看該土地，並確認有該土地，因信任被告，才答
    應匯款美金10萬元等語（見偵他卷第25頁），核與被告於偵
    查時供稱：「（你當時邀告訴人投資的標的？）因為我本身
    做建築工程和貿易，當時要投資的是我在北投看上的一塊地
    ，是要買地來蓋房子。」、「（要買地來蓋房子，為何後來
    投資的錢會賠光？）因為買地要鑑界、要向銀行融資貸款，
    在等的過程中，比較倒楣的是伊在寮國和朋友投資一批木材
    1,000多萬，錢匯到大陸後，寮國木材沒有出來，被扣押在
    寮國。」、「（你和朋友投資木材的錢有包含告訴人匯給你
    的錢？）是，我想木材一出來，『周轉』一下就ＯＫ，沒想
    到木材出不來。」、「（當時你把告訴人匯給你的錢拿來周
    轉，沒有通知告訴人？）是，所以我才覺得對不起他，我欠
    他錢是事實。」、「我當初是想房地產景氣不錯，問告訴人
    要不要一起投資，後來他到臺灣，我才跟他提起北投這塊地
    。」、「（是你跟告訴人說要投資北投這塊地，告訴人才匯
    款給你？）我是跟他說投資房地產，他問我要多少錢，我說
    原則上大約300萬，所以他就匯這個數額的港幣給我」等語
    （見他字卷第36至39頁）相符。足見被告邀約告訴人投資上
    開金額時，確係以上開北投土地開發案作為投資標的，且被
    告從未告知告訴人要將其所投資款轉成為被告個人在寮國之
    木材投資，甚為灼然。
  (三)辯護人雖為被告以：告訴人係因信任被告，才會未先書立任
    何字據，即將上開鉅額款項提供被告投資使用，足見雙方並
    未約定特定之投資項目；且被告已與告訴人達成和解，足見
    被告並無侵占犯意云云。然查，被告於原審審理時已供稱：
    伊有告知告訴人北投這塊土地的地址（見原審卷二第101頁
    背面），且衡諸常情，告訴人匯款至開揚公司帳戶之金額高
    達298萬餘元，倘被告未事先說明欲投資之標的、方式、期
    間、預期獲利、利潤分配方式等投資細節以供告訴人評估風
    險，告訴人豈可能任意匯出鉅款，甘冒鉅額損失之理？是縱
    如告訴代理人所稱：告訴人上開匯款係因「信任」被告等語
    ，應僅指告訴人因信任被告之不動產開發專業，遂在未明訂
    投資契約之情形下，授權被告投資北投土地開發而已，尚不
    足以認定告訴人有授權被告任意投資之情。又倘如被告所述
    告訴人上開匯款係提供伊未特定標的之投資，則任何投資均
    有風險，投資人本得共同分享利潤，及應共同承擔虧損，乃
    至為顯明之理，則被告豈可能於案發經告訴人催討後，仍書
    立借據（見他字卷第9頁），表示願將告訴人所投資之美金
    10萬元全數返還之理？再者，被告縱於原審審理時，已與告
    訴人達成和解，有99年10月5日和解協議書可證（見原審卷
    二第27、28頁），惟此乃被告案發後之行為，而侵占罪乃即
    成犯，被告於94年6月10日北投土地開發投資因故終止後，
    依其與告訴人之投資合意，本即應事先通知告訴人欲轉換投
    資項目並徵得其同意，或將投資款返還告訴人，被告捨此不
    為，竟變易持有為所有之意思，將款項挪用而予侵吞，顯已
    成立侵占罪；縱被告事後與告訴人達成和解，亦僅涉及犯後
    態度，尚不影響已成立之犯罪，故尚難以此證明案發時被告
    並無侵占之犯意甚明。是辯護人上開所辯，顯與常情相違，
    均不足採。
  (四)至證人黃中南於原審審理時雖證稱：告訴人有說要把在大陸
    沒有投資成功的款項投資在臺灣，有說要看臺灣有沒有什麼
    好投資的；伊在大陸的時候，伊知道告訴人要投資被告，伊
    等在聊天時確實是這樣說云云。然衡以告訴人將上開款項匯
    入開揚公司係委託被告作投資使用，則2人關於上開款項之
    約定使用方式，證人黃中南本不易明瞭；且證人黃中南於原
    審審理時已具結證稱：被告與告訴人談上開投資款項的時候
    ，過程伊不知道，伊只知道有錢進入（開揚）公司等語（見
    原審卷二第20頁背面），足見證人黃中南對於告訴人與被告
    間之投資協議為何並不明瞭，故其所為上開證述，尚不足為
    被告有利之認定。
  (五)綜上所述，被告及其辯護人上開所辯，均屬事後卸責之詞，
    洵無可採。是本件事證明確，被告之上開侵占犯行堪以認定
    ，應予依法論科。
三、新舊法比較：
    被告所為上揭侵占犯行，犯罪時間係在95年7 月1 日之前，
    此部分犯罪行為後，刑法業於94年2 月2 日修正公布部分條
    文，並於95年7 月1 日施行。依修正後刑法第2 條第1 項規
    定「行為後法律有變更者，適用行為時之法律。但行為後之
    法律有利於行為人者，適用最有利於行為人之法律」，此條
    規定與刑法第1 條罪刑法定主義契合，係規範行為後法律變
    更所生新舊法律比較適用之準據，是刑法第2 條本身雖經修
    正，尚無比較新舊法之問題，應一律適用裁判時之現行刑法
    第2 條，以決定適用之刑罰法律，先予敘明。又本次修正涵
    蓋之範圍甚廣，故比較新舊法時，應就罪刑有關之共犯、牽
    連犯、連續犯、有無累犯加重、自首減輕暨其他法定加減原
    因與加減例等一切情形，綜其全部罪刑之結果而為比較，有
    最高法院95年5 月23日95年度第8 次刑庭會議決議可資參照
    。經查：被告行為後，刑法第33條第5款關於罰金刑之規定
    業經修正，修正前刑法第33條第5款規定：「罰金：1元（銀
    元）以上」，並依現行法規所定貨幣單位折算新臺幣條例規
    定，以銀元1元折算新臺幣3元，修正後刑法第33條第5款則
    規定：「罰金：新臺幣1,000元以上，以百元計算之」，惟
    修正後刑法第33條第5款所定罰金刑最低數額，較之修正前
    提高，自以修正前刑法第33條第5款規定較有利於被告。依
    修正前、後之比較，以被告行為時即95年7月1日修正施行前
    之刑法，較有利於被告，自應依修正後刑法第2條第1項前段
    規定，適用修正前刑法之相關規定。
四、核被告所為，係犯刑法第335條第1項之侵占罪。原審以被告
    犯行罪證明確，適用刑法第2條第1項前段、第335第1項、第
    74條第1項第1款，修正前刑法第41條第1項前段，刑法施行
    法第1條之1，修正前罰金罰鍰提高標準條例第2條，現行法
    規所定貨幣單位折算新臺幣條例第2條，中華民國96年罪犯
    減刑條例第2條第1項第3款、第7條、第9條規定，並審酌被
    告與告訴人為多年好友，竟利用告訴人對其之信任，於原約
    定之投資標的解約後，擅自挪用告訴人之投資款供己周轉花
    用，非法侵占金額高達298萬餘元，所為實有不該，且犯後
    猶否認犯行，態度非佳；惟念其於原審審理時已償還告訴人
    上開侵占之部分款項，並與告訴人達成和解，告訴人亦表示
    撤回告訴之意，有和解協議書、刑事撤回告訴狀可證（見原
    審卷二第27至29頁），及其犯罪之動機、目的、手段等一切
    情狀，爰量處有期徒刑10月。另說明被告本件犯罪之時間在
    96年4月24日以前，所犯符合中華民國96年罪犯減刑條例第2
    條所定之罪，亦無上開減刑條例第3條、第5條所定不得減刑
    之情形，故依上開減刑條例第2條第1項第3款之規定，減其
    宣告刑二分之一，故減為有期徒刑5月，並以修正前刑法第
    41條第1項規定，諭知易科罰金之折算標準。且被告並未曾
    因故意犯罪而受有期徒刑以上刑之宣告，有本院被告前案紀
    錄表在卷可稽，其因一時失慮，偶罹刑章，案發後已與告訴
    人達成和解，告訴人亦表示撤回告訴之意，被告經本件偵審
    程序及科刑宣告之教訓後，應知警惕而無再犯之虞，因認以
    暫不執行其刑為當，爰併諭知緩刑2年。經核原判決認事用
    法，均無違誤。
五、檢察官上訴意旨略以：被告侵占在先，本即負有返還告訴人
    款項之義務，尚難僅以雙方已達成和解，並已償還部分款項
    等情而認其有悔意，況被告始終否認犯罪，態度欠佳，原審
    量刑實屬過輕，且緩刑2年之宣告，亦乏實據，難謂適當云
    云。惟按緩刑為法院刑罰權之運用，旨在獎勵自新，祇須合
    於刑法第74條所定之條件，法院本有自由裁量之職權，上訴
    意旨僅就原審刑罰裁量職權之行使而為指摘，不能認以原判
    決違背法令為上訴理由，此有最高法院72年度台上字第3647
    號判例足資參照。查本件原判決就如何量定其宣告刑之理由
    ，已經敘明審酌被告因一時失慮，偶罹刑章，案發後已與告
    訴人達成和解，告訴人亦表示撤回告訴之意等一切情狀，在
    客觀上並無明顯濫權之情形。又被告前未曾受有期徒刑以上
    刑之宣告，有本院被告前案紀錄表一份在卷可佐，合於刑法
    第74條第1款緩刑之要件。另被告於99年10月5日達成和解後
    ，已依和解協議書履行和解條件，此有被告陳報之匯款單影
    本在卷可稽（見本院卷第32頁至36頁），足見被告確有依和
    解條件陸續還款，尚難認其無悔改之意，原審因認對被告所
    宣告之有期徒刑，以暫不執行為適當，而為緩刑2年之宣告
    ，並無明顯違法、失當之情。是以，檢察官執前詞指摘原審
    諭知緩刑不當，為無理由，應予駁回。
據上論斷，應依刑事訴訟法第368條，判決如主文。
本案經檢察官陳正芬到庭執行職務。
中    華    民    國   100    年    10    月    11    日
                  刑事第二十一庭審判長法  官  周政達
                                      法  官  江翠萍
                                      法  官  許永煌
以上正本證明與原本無異。
不得上訴。
                                      書記官  賴資旻
中    華    民    國   100    年    10    月    12    日
附錄本案論罪科刑法條全文：
中華民國刑法第335條：
意圖為自己或第三人不法之所有，而侵占自己持有他人之物者，
處5 年以下有期徒刑、拘役或科或併科1 千元以下罰金。
前項之未遂犯罰之。